【裁判字號】    89,自,762
【裁判日期】    891208
【裁判案由】    侵占
【裁判全文】
臺灣臺北地方法院刑事判決                          八十九年度自字第七六二號
    自  訴  人  大正交通企業股份有限公司  設台北市○○區○○路五十六號
    代  表  人  夏雲婷
    自訴代理人  甲○○
    被      告  乙○○
右列被告因侵占案件，經自訴人提起自訴，本院判決如左：
    主  文
乙○○無罪。
    理  由
一、本件自訴意旨詳如後附之自訴狀影本所載。
二、按犯罪事實應依證據認定之，無證據不得推定其犯罪事實。又不能證明被告犯罪
    者，應諭知無罪之判決，刑事訴訟法第一百五十四條、第三百零一條第一項分別
    定有明文。次按事實之認定，應憑證據，如未能發現相當證據，或證據不足以證
    明，自不能以推測或擬制之方法，為裁判基礎（最高法院四十年台上字第八六號
    判例參照）。又認定犯罪事實，所憑之證據，雖不以直接證據為限，間接證據亦
    包括在內，然無論直接或間接證據，其為訴訟上之證明，須於通常一般之人均不
    致於有所懷疑，而得確信其為真實之程度者，始得據之為有罪之認定，倘其證明
    尚未達到此一程度，而有合理性懷疑之存在時，即無從為有罪之認定，此亦有最
    高法院七十六年台上字第四九八六號判例可資參照。末按刑法上之侵占罪，須持
    有人變易其原來之持有意思而為不法所有之意思，始能成立，如僅將持有物延不
    交還或有其他原因致一時未能交還，既缺乏主觀要件，即難遽以該罪相繩，復有
    最高法院六十八年台上字第三一四六號判例足參。
三、本件自訴人大正交通企業股份有限公司（下稱大正公司）認被告乙○○涉有前揭
    侵占犯行，無非以其自身之指訴及小型計程車租用合約書一紙為其論據。訊據被
    告乙○○對於自民國八十八年二月十日起向自訴人承租營業小客車一部，並自八
    十九年六月九日起未繳租金予自訴人之事實坦承不諱，然堅決否認有侵占之犯行
    ，辯稱：於八十九年六、七月間曾告知自訴人渠搬家一事，後來因缺錢無法繳納
    租金，故有一段時間未與自訴人聯絡；且因渠並未接獲自訴人要求返還車輛之存
    證信函，故不知自訴人要求渠還車；又渠於八十九年十月初接獲存證信函後旋即
    與自訴人聯絡並將該車返還自訴人，並無侵占之情事等語。
四、經查：本院質之自訴代理人甲○○是否曾寄發存證信函予被告要求返還車輛一節
    ，自訴代理人陳以：於八十九年八、九月時曾寄發存證信函予被告，是寄到台北
    市○○區○○街六十六巷二十二號三樓及台北市○○區○○路二段一０九巷二十
    五弄六十八號，但都被退回，後來公司有再補寄，被告才收到，又經自訴人查證
    後證實被告確實有搬家，故所寄發之存證信函被告不會收到，並非故意不還車，
    且當時會向法院提起自訴，係因一時找不到被告心裡緊張所致，應該是一場誤會
    （見本院八十九年十月三十一日訊問筆錄、八十九年十一月二十三日審判筆錄）
    等情，顯見被告於八十九年八、九月間確未收到自訴人寄發要求返還車輛之存證
    信函無訛，是被告所辯因未接獲自訴人要求返還車輛之存證信函而不知自訴人要
    求渠還車一節，堪以採信；再者，依卷附之小型計程車租用合約書第四條「乙方
    （乙○○）須按雙方約定每五日來公司繳交車租（遇假日往後順延），若拖欠租
    金經甲方（大正公司）催討仍不繳交車租，則視同違約；甲方除以存證信函方式
    通知終止租約返還車輛外，甲方有權逕行將車輛取回並向法院提出告訴，乙方及
    連帶保證人不得異議。」之記載，自訴人若欲終止租約，須以存證信函通知被告
    ，而被告因未接獲存證信函而不知自訴人終止租約請求返還車輛一節，業詳前述
    ，則該租賃契約既未合法終止而仍存續中，被告縱有未繳租金情事，然渠依租賃
    契約以承租人地位執持占有該營業小客車，究係本於契約而為之，顯屬有權占有
    ，渠主觀上顯無易持有為所有之侵占故意自明，尚難因被告未依約按期繳納租金
    ，遽論被告有侵占之不法所有意圖。況被告接獲自訴人於八十九年十月初所寄發
    要求渠返還車輛之存證信函後，隨即與自訴人聯絡並於八十九年十月三十日將車
    返還自訴人，業據被告及自訴代理人陳明在卷，益徵被告並無易持有為所有之侵
    占故意，是被告前揭各節所辯，均堪採信。綜上所述，本件顯屬租金債務給付遲
    延之民事糾葛，尚難僅以前揭自訴人之指訴及小型計程車租用合約書遽以刑法上
    之侵占罪相繩。此外，本院復查無其他積極證據足資證明被告有何自訴人指訴之
    侵占犯行，不能證明其犯罪，自應依法諭知無罪之判決。
據上論斷，應依刑事訴訟法第三百四十三條、第三百零一條第一項，判決如主文。
中      華      民      國      八十九      年      十二    月    八    日
                                      臺灣臺北地方法院刑事第四庭
                                          法  官  黃  紹  紘
右正本證明與原本無異。
如不服本判決，應於判決送達後十日內，向本院提出上訴狀。
              書記官  劉  新  怡
中      華      民      國      八十九      年      十二    月    十三  日


司法院資訊處製作；財團法人民間司法改革基金會備份。
